臺灣高等法院臺南分院刑事裁定
109年度毒抗字第599號
抗  告  人
即  被  告  籃瑩桑


上列抗告人因聲請觀察、勒戒案件，不服臺灣嘉義地方法院中華
民國109年9月23日裁定（108年度訴字第319號）提起抗告，本院
裁定如下：
    主  文
原裁定撤銷。
    理  由
一、抗告意旨略以：
　㈠民國000年0月00日生效施行之毒品危害防制條例第20條第1項
    至第3項、第23條第2項規定，僅「初犯」及「三年後再犯」
    毒品危害防制條例之罪者，始應為不起訴處分，則審理中之
    審件，自應限於被告「初犯」及「三年後再犯」施用毒品罪
    者，始應由法院為免刑之判決，至「三年內再犯」乃至毒品
    危害防制條例修正前已第三次（或第三次以上）再度施用毒
    品者，前者依修正後毒品危害防制條例之規定，本應依法追
    訴、處罰，並無疑義，而後者既已再犯施用毒品罪並遭法院
    依修正前毒品危害防制條例相關規定判處罰刑，參照最高法
    院97年度第五次刑事庭會議決議意旨，因其再犯率甚高，原
    實施觀察、勒戒或強制戒治，已無法收其實效，即應依毒品
    危害防制條例第10條規定處罰。
　㈡抗告人本次施用毒品屬第4次犯行，且距最近1次觀察、勒戒
    或強制戒治執行完畢後已逾三年，但其因施用毒品最後被判
    刑確定而為刑之執行，並未逾三年，應依法對抗告人施用毒
    品犯行進行審理，並為科刑之判決，然原審卻為抗告人令入
    勒戒處所觀察、勒戒之裁定，顯於法有違。為此，狀請將原
    裁定撤銷。　
二、按起訴之程序違背規定者，應諭知不受理之判決，刑事訴訟
    法第303條第1款定有明文。又前開所稱之「起訴之程序違背
    規定」，係指檢察官提起公訴之訴訟行為於程序上有違法律
    之規定而言。而提起公訴之訴訟行為是否於程序上有違法律
    規定，原則上，固是以起訴時所存在之事項及法律規定為判
    斷，惟檢察官起訴後始發生之情事變更事由，致法院不能為
    實體審理及判決亦屬「起訴之程序違背規定」（最高法院10
    9年度台上字第3826號判決意旨參照）。
三、次按109年1月15日修正公布、同年7月15日施行之毒品危害
    防制條例第20條第3 項規定，犯第10條之罪於觀察、勒戒或
    強制戒治執行完畢釋放後，三年後再犯第10條之罪者，適用
    本條前2項之規定。上開所謂「三年後再犯」，只要本次再
    犯（不論修正施行前、後）距最近一次觀察、勒戒或強制戒
    治執行完畢釋放，已逾三年者，即該當之，不因其間有無犯
    第10條之罪經起訴、判刑或執行而受影響。又毒品危害防制
    條例本次修正，對於施用毒品者既強調「治療勝於處罰」、
    「醫療先於司法」之刑事政策，強化觀察、勒戒或強制戒治
    處分、命附條件緩起訴處遇措施與監禁刑罰間之交替運用，
    使之相互輔助補充，剛柔並濟，力助施用毒品者重生。尤以
    新修正之同條例第24條之命附條件緩起訴處遇，係考慮施用
    毒品者之成癮性、施用動機或生活環境各有不同，若不分個
    案情節、無論有無醫療必要，一律施以戒癮治療，此種處遇
    模式顯然過於僵化而缺乏彈性，故除以往之「觀察、勒戒或
    強制戒治」及「附命完成戒癮治療緩起訴」雙軌制處遇外，
    更賦與檢察官得依個案情形，以刑事訴訟法第253條之2第1
    項第4至6款或第8款規定，給予施用毒品者義務勞務、繳納
    處分金、心理輔導、法治教育或其他預防再犯措施為附條件
    之緩起訴處分，俾使其能經由多元化之緩起訴處遇，能有效
    並適當戒除毒癮而徹底擺脫毒品危害。另機構外之命附條件
    緩起訴處遇相較於機構內之觀察、勒戒及強制戒治而言，前
    者乃結合醫師、觀護人、社工心理諮商等不同領域之專業人
    員參與之治療措施，目的除在戒除施用毒品者身癮、心癮外
    ，並使其能經由於機構外之社會參與及接觸，重新塑造生活
    紀律，改變病態行為，以達治療「病患性犯人」之效果；相
    較於後者於勒戒處所、戒治處所內之觀察、勒戒或強制戒治
    而言，仍不失為監禁治療，且其管理人員均為監所矯正人員
    ，各處所之資源多寡、專業人才比例又不盡相同，未能跳脫
    「收容」功能大於「戒治」之刑罰樣貌。準此，多方面之機
    構外處遇顯然優於機構內處遇。是在毒品未除罪化前，目前
    之刑事政策，應先落實「除刑不除罪」之各項政策，以司法
    監督施用毒品者機構外之社區戒癮治療為主，機構內之戒癮
    治療為輔，只有不願參與社區治療或治療無效者，始以監禁
    為最後手段。再者，法院於解釋、適用本次毒品危害防制條
    例上開修正條文時，允宜遵循醫療專業及刑事政策，保障施
    用毒品者為病患性犯人之健康權，兼顧保護社會安全及恪遵
    正當法律程序，確保法治國公平法院之具體實現。而本於權
    力分立原則，法院對檢察官職權行使，應予以尊重，雖非謂
    不得為適度之司法審查，惟對於施用毒品者本次所犯如距最
    近一次觀察、勒戒或強制戒治執行完畢釋放後，已逾三年者
    ，檢察官既得本於立法者所賦與之職權裁量是否聲請法院裁
    定觀察、勒戒或為命附條件（現行法僅能附命完成戒癮治療
    ）緩起訴處分之多元化處遇，即聲請法院裁定機構內之觀察
    、勒戒並非檢察官所得採取之唯一途徑，法院自不能僭越檢
    察官之職權，逕對施用毒品者裁定應予觀察、勒戒或強制戒
    治（最高法院109年度台上字第3826號判決意旨參照）。
四、修正後之毒品危害防制條例第35條之1第2款固規定：「審判
    中之案件，由法院或少年法院（地方法院少年法庭）依修正
    後規定處理；依修正後規定應為不起訴處分或不付審理之裁
    定者，法院或少年法院（地方法院少年法庭）應為免刑之判
    決或不付審理之裁定。」另該條款之立法說明亦謂：「若該
    等案件於修正施行前已繫屬於法院或少年法院（地方法院少
    年法庭）者，『為求程序之經濟，法院或少年法院（地方法
    院少年法庭）應依修正施行後之規定處理，即應依職權為觀
    察、勒戒或強制戒治之裁定』」等語，似欲透過立法說明由
    法院依職權裁定觀察、勒戒或強制戒治，以替代第20條第1 
    項、第2項所定應由檢察官提出觀察、勒戒或強制戒治之聲
    請。惟查，若檢察官之「起訴之程序違背規定」，法院當不
    能「為求程序之經濟」便宜行事，而應嚴守程序上之正義，
    尊重檢察官之裁量權，並保障施用毒品者能獲得妥適並完善
    治療或其他有利戒毒途徑處遇之機會。且查：
　㈠上開條款所稱「依修正後規定應為不起訴處分」者究指何意
    ，就法條文義而言，尚有疑義。蓋案件既經檢察官起訴繫屬
    於法院，當無所謂「應為不起訴處分」之問題。而觀該條款
    立法理由所稱：「…依修正施行後之規定，受觀察、勒戒人
    無繼續施用傾向者或強制戒治期滿後，應為不起訴處分或不
    付審理之裁定者，『法院或少年法院（地方法院少年法庭）』
    應為免刑之判決或不付審理之裁定。」等旨，似係欲透過立
    法理由說明之方式，解釋上述「依修正後規定應為不起訴處
    分」之文義，並由法院依職權為觀察、勒戒或強制戒治之裁
    定，替代同條例第20條第1項、第2項所定應由檢察官提出聲
    請之觀察、勒戒或強制戒治程序。此一立法理由說明，雖得
    為解釋上開法律條文之參考資料，但該立法理由究非法律條
    文本身。
　㈡檢察官起訴被告施用毒品犯罪之刑事訴訟程序，係為確定國
    家對該被告具體刑罰權之有無及其範圍之程序，與檢察官聲
    請觀察、勒戒或強制戒治程序之目的，係在治療、戒除行為
    人毒癮，顯不相同，檢察官原係以起訴方式請求法院審判被
    告之犯罪，茲因法律修正之情事變更事由，檢察官起訴已屬
    違背法律規定，法院如何能在「不告不理」之訴訟法基本原
    則前提下，依「職權」為顯具剝奪人身自由性質之觀察、勒
    戒或強制戒治裁定？以致「審檢分隸」、「各司其職」之法
    治制度陷於紊亂？若立法者確有意以便宜方式將刑事訴訟之
    審判程序轉換為觀察、勒戒或強制戒治之保安處分程序，並
    要求法院依「職權」主動為之，因事涉人身自由，自應以法
    律明文規定較為妥適，亦符合明確性原則。
　㈢現行毒品危害防制條例為給予施用毒品者戒毒自新之機會，
    對於進入司法程序之戒癮治療方式，採取「觀察、勒戒或強
    制戒治」及「附命緩起訴」雙軌制，其目的在給予施用毒品
    者戒毒自新機會，並由檢察官依施用者具體之施用情形及其
    他相關情事，裁量決定採取何種戒癮治療方式為適當，此見
    同條例第20條第1項、第2項、第24條第1項規定自明。而此
    係法律條文明文規定賦與檢察官之裁量權，就具體個案，檢
    察官決定對施用毒品者採取「觀察、勒戒或強制戒治」程序
    而向法院提出為觀察、勒戒裁定之聲請，法院固得就檢察官
    此一裁量權之行使有無違背法令、事實認定是否錯誤、其裁
    量有無重大明顯瑕疵等情事為審查，再為准否之裁定，但法
    院尚不能「越俎代庖」逕命檢察官應為如何之處分。上述立
    法理由認繫屬中案件，法院應依「職權」逕為觀察、勒戒等
    裁定，不僅與法條明文規定之現制相齟齬，且剝奪檢察官裁
    量權之行使，而使職司審理裁判之法院成為上開觀察、勒戒
    程序之發動者兼裁判者，於法理上實有不當。
　㈣前述立法理由雖又以「為求程序之經濟」為由，認應由法院
    依職權為觀察、勒戒或強制戒治之裁定。然由修正後毒品危
    害防制條例第20條、第24條（此條文尚未生效施行）之規定
    觀之，此次修法係以施用毒品者具有「病患性犯人」之特質
    為出發點，著重在使毒品施用者獲得有利於戒除毒品之適當
    處遇，程序經濟非此次修法之重要因素，否則當不會有上述
    第24條之修正。況審判中之施用毒品案件，既應依修正後規
    定處理，則先前之審判程序乃至於第一、二審判決，日後均
    可能會失其存在之意義，如此，如何能謂程序經濟，但法律
    仍明文規定應依修正後規定處理，即是期望審判中之該類案
    件，同樣有修正後法律規定之適用，以符合新法之修法意旨
    。法院對審判中之施用毒品案件，以前開刑事訴訟法規定為
    不受理判決，檢察官即可立刻依新法於「觀察、勒戒或強制
    戒治」及「附命緩起訴」（現行法僅能附命完成戒癮治療）
    二者間為適當之裁量，與目前仍在檢察官偵查中之案件為相
    同之處理，如此正可澈底貫徹修正新法之本意，在程序上亦
    無何值得重視之不經濟問題。再者，如依前述立法理由所載
    ，法院應依職權為觀察、勒戒裁定，則對業經第一審判決罪
    刑之施用毒品案件之被告而言，第二審法院就必須在有第一
    審法院科刑判決存在之情況下，為被告觀察、勒戒之裁定，
    日後或進而須依職權為強制戒治之裁定，於執行中，倘被告
    認為原第一審判決對其較有利，而撤回第二審上訴（撤回上
    訴係屬被告訴訟自主之權利，如欲剝奪、限制之，依中央法
    規標準法第5條第2款規定，應以法律條文明確規定，不能用
    法院判決以擬制之解釋方式為之），使尚存在之第一審罪刑
    判決確定，此時即必須釋放被告，似此情形，被告既未獲得
    新法所欲達成之戒除毒品之適當完全之處遇，且使法院依職
    權所為之相關裁定，立於尷尬之處境，雖然對其先前執行之
    觀察、勒戒乃至於強制戒治處分，日後或有折抵刑期之可能
    ，然究非正辦。況第一審判決係對被告為罪刑之宣告，若第
    二審逕依職權為被告觀察、勒戒裁定，乃至強制戒治裁定，
    此已完全變更檢察官起訴之目的，亦已非檢察官或被告上訴
    第二審法院審判請求撤銷改判之對象，就施用第一級毒品部
    分，被告固得抗告至第三審法院，但關於施用第二級毒品部
    分，依刑事訴訟法第405條之規定，則不得抗告第三審法院
    ，被告對此拘束人身自由之裁定，無法聲明不服，已與憲法
    第16條保障人民訴訟權之意旨相違。
　㈤防制毒品危害，維護國民身心健康，為毒品危害防制條例之
    立法目的，其立法及刑事政策之憲法指導依據，源自憲法保
    障人民的最低生存權與國民健康，及憲法第157條、增修條
    文第10條第8項之社會福利國基本國策，所揭示國家應重視
    積極維護國民身心健康之國家義務。而本次修正之毒品危害
    防制條例第20條、第23條、第24條等條文中，有關對施用毒
    品之病患性犯人，所定由檢察官聲請法院為觀察、勒戒或強
    制戒治裁定之保安處分程序及檢察官為「附命緩起訴」之處
    遇措施，亦屬憲法誡命下，為保障人身自由、生存權、健康
    權等基本人權，由國家在資源許可之範圍內，積極維護國民
    身心健康之具體化作為，以善盡國家維護國民身心健康之最
    低限度保護義務。故本次修正毒品危害防制條例，旨在強化
    上開保安處分程序及「附命緩起訴」處遇措施與刑罰間之混
    合使用，使之相互輔助補充，依個案成癮程度與實際需求給
    予不同之處遇，整合檢察機關、法院及醫療、心理、觀護等
    專業機構與人員力量，採取多元處遇之刑事政策，透過立法
    形成，本於「適度縮減再犯年限，合理放寬觀察、勒戒使用
    時機及次數限制，再犯者並適度併用保安處分與刑罰」之司
    法改革國家政策方針，期能發揮積極維護國民身心健康之國
    家義務。法院於解釋、適用本次修正毒品危害防制條例時，
    基於權力分立，允宜尊重醫療專業及刑事政策，保障病患性
    施用毒品犯人之健康權，兼顧保護社會安全，恪遵正當法律
    程序及罪刑法定原則，確保法治國公平法院之具體實現。依
    此，「程序經濟」顯非法院於解釋、適用本次毒品危害防制
    條例修正條文所應考量之主要因素，當「程序經濟」與使毒
    品施用者獲得有利於戒除毒品適當處遇之理念相衝突時，前
    者即應退讓。是前述立法理由，單以「為求程序之經濟」為
    由，認法院對審判中之施用毒品案件應依職權為相關裁定，
    不僅理由不當，且偵查中之案件與審判中之案件，其差別僅
    在於已起訴與否而已，既然無確定判決存在，無法之安定性
    原則之要求，復為貫澈本次修法之意旨，前開現行毒品危害
    防制條例第35條之1第1款及第2款前段乃明定，該條例施行
    前犯同條例第10條之罪之案件，於該條例施行後，不論案件
    在偵查中及審判中皆本應依修正後規定處理。而偵查中案件
    與審判中案件之施用毒品被告，其等健康權並無不同，在法
    律上本無為差別待遇之正當理由。對其等應受觀察、勒戒或
    強制戒治之保安處分程序或為「附命緩起訴」之處遇措施，
    法律條文既明文由檢察官行使適當之裁量權以決定之，自無
    從由法院逕依「職權」為相關保安處分裁定之解釋。
  ㈥綜上所述，依現行毒品危害防制條例第35條之1第2款後段規
    定，案件既經檢察官起訴即無「應為不起訴處分」之問題，
    則法院依該條款前段所定，對審判中施用毒品之案件，自應
    依修正後規定處理，亦即對於審判中之案件，如本次所犯距
    最近一次觀察、勒戒或強制戒治執行完畢釋放，已逾三年者
    ，應逕為公訴不受理之判決，並由檢察官重新裁量該個案所
    應為之處遇，始符合平等、正當法律程序原則。　　
五、經查：　　
　㈠抗告人於108年1月14日18、19時許，在嘉義縣○○鄉○○村○○○00
    0號住處內，施用第一、二級毒品海洛因、甲基安非他命1次
    之事實，已據抗告人坦承不諱，並有詮昕科技股份有限公司
    108年1月29日濫用藥物尿液檢驗報告、勘察採證同意書、代
    號與真實姓名對照表各1份附卷可稽，足認抗告人確於上開
    時、地施用第一、二級毒品海洛因、甲基安非他命1次之事
    實。
　㈡又抗告人前因施用毒品案件，經法院裁定送觀察、勒戒，因
    認有繼續施用毒品傾向，並經法院裁定令入戒治處所施以強
    制戒治，於89年12月8日停止戒治出所而執行完畢，且經臺
    灣嘉義地方檢察署檢察官以90年度戒毒偵字第154號為不起
    訴處分確定。復因施用毒品案件，經原審法院以91年度毒聲
    字第220號裁定令入戒治處所施以強制戒治，嗣經原審法院
    以91年度毒聲字第1005號裁定停止強制戒治，所餘期間付保
    護管束，於92年1月24日出監後，更經原審法院以92年度毒
    聲字第416號裁定撤銷停止戒治，令入戒治處所施以強制戒
    治，於93年1月9日強制戒治執行完畢，有臺灣高等法院被告
    前案紀錄表1份在卷可按。準此，抗告人於108年1月14日所
    犯本案施用第一、二級毒品之犯行，距其最近一次經強制戒
    治執行完畢釋放之後，已逾三年，屬新法毒品危害防制條例
    第20條第3項所定「三年後」再犯之情形，至為明確。
　㈢本案檢察官以抗告人於上開時、地，施用第一、二級毒品海
    洛因、甲基安非他命1次，依修正施行前毒品危害防制條例
    規定提起公訴（臺灣嘉義地方檢察署108年度毒偵字第514號
    ），認被告涉犯毒品危害防制條例第10條第1項、第2項之施
    用第一、二級毒品罪嫌。原審依毒品危害防制條例第20條第
    3項、第1項規定，裁定抗告人應送勒戒處所觀察、勒戒，固
    非無見。然抗告人本次施用第一、二級毒品時間為108年1月
    14日，距其前開最近一次強制戒治執行完畢釋放後，已逾三
    年，縱抗告人於其間曾多次因犯施用毒品罪，經起訴、判刑
    或執行，依前開說明，仍應依修正後之毒品危害防制條例第
    20條第3項、現行第24條等規定，由檢察官基於一次性之整
    體規劃而重啟處遇程序，視被告個案情形，是否適合「觀察
    、勒戒或強制戒治」或給予「附命完成戒癮治療緩起訴處分
    」之機會。檢察官逕予提起公訴，法院無從替代檢察官為上
    開合義務性之裁量處遇，應認本件起訴程序違背規定，且無
    從補正，應諭知不受理之判決。
六、原審未予詳究，而依職權為抗告人令入勒戒處所觀察、勒戒
    之裁定，自有未合。抗告人抗告意旨雖未就此指摘，然原裁
    定既有可議之處，自屬難以維持，應由本院將原裁定予以撤
    銷，由原審更為適法之處置。
據上論斷，應依刑事訴訟法第413 條前段，裁定如主文。
中　　華　　民　　國　　109 　年　　12　　月　　31　　日
                  刑事第三庭    審判長法　官  陳連發
                                      法　官  何秀燕
                                      法　官  洪榮家
以上正本證明與原本無異。
不得再抗告。
　　　　　　　　　　　　　　　　　　　書記官  郭馥萱
中　　華　　民　　國　　110 　年　　1 　　月　　4 　　日